ACORDAO-COMPLETO-2433621

ACÓRDÃO 244/2021 ATA 4/2021 - PLENÁRIO

VISTOS, relatados e discutidos estes autos de Denúncia apresentada em face do Pregão Eletrônico para Registro de Preços 11/2020, conduzido pela Coordenação-Geral de Material e Patrimônio, da Subsecretaria de Assuntos Administrativos, do Ministério da Saúde (Uasg 250110) , para contratação de horas de voo de aeronaves,
ACORDAM os Ministros do Tribunal de Contas da União, reunidos em sessão de Plenário, ante as razões expostas pelo Relator, em:
9.1. conhecer da presente Denúncia para, no mérito, com fundamento no art. 276, § 6º, do Regimento Interno deste Tribunal, considerá-la improcedente;
9.2. considerar prejudicada a adoção de medida cautelar, por perda do seu objeto;
9.3. encaminhar cópia deste Acórdão à Coordenação-Geral de Material e Patrimônio, da Subsecretaria de Assuntos Administrativos, do Ministério da Saúde e ao denunciante; 
9.4. levantar o sigilo que recai sobre as peças destes autos, à exceção daquelas que contenham informação pessoal do denunciante, nos termos dos arts. 104, § 1º, e 108, parágrafo único, da Resolução-TCU 259/2014; e
9.5. arquivar os presentes autos, nos termos do art. 250, I, c/c art. 169, V, do Regimento Interno/TCU.

Denúncia sobre possíveis irregularidades em pregão para registro de preços para eventual contratação de horas de voo com frações de minutos de aeronaves, incluída logística de abastecimento e manutenção, e outras atribuições da SESAI e Distritos Sanitários Especiais.

Ministério da Saúde.

3. Interessados/Responsáveis:
3.1. Interessado: Identidade preservada (art. 55, caput, da Lei n. 8.443/1992).
3.2. Responsável: Identidade preservada (art. 55, caput, da Lei n. 8.443/1992).

13.1. Ministros presentes: Ana Arraes (Presidente), Benjamin Zymler, Augusto Nardes, Aroldo Cedraz, Raimundo Carreiro e Jorge Oliveira.
13.2. Ministros-Substitutos convocados: Augusto Sherman Cavalcanti (Relator), Marcos Bemquerer Costa e Weder de Oliveira.

AUGUSTO SHERMAN

Adoto, como relatório, excerto da instrução elaborada por Auditor Federal lotado na Selog (peça 34) , anuída pelos dirigentes da unidade (peças 35-36) : 
	"B. Histórico

	1.	O Denunciante apontou (peça 1) a existência de uma série de supostos vícios no instrumento convocatório, especialmente quanto à ausência de definição objetiva sobre a forma de execução dos serviços (por hora voada, locação de aeronave ou fretamento) , forma de precificação, definições quantitativas de operações diárias, ausência de exigência de atestados quanto à prestação de serviços aeromédicos, definição de destinos e pistas, realização de operações noturnas por aeronaves monomotores em condições de comunicação restritas.
2.	Após o exame inicial, Despacho do Exmo. Relator Augusto Sherman Cavalcanti (peça 19) acolheu a proposta instrutória de peça 16, p. 6-7, item 31, no sentido de determinar as seguintes medidas, entre outras deliberações preliminares sugeridas pela Unidade Técnica: 
a) realizar a oitiva prévia da jurisdicionada em relação às alíneas 'a' e 'e' do item 5 daquele Despacho (item 31.2 da referida instrução) ; e 
b) diligenciar a contratante nos termos do item 31.3 da instrução. 
3.	A oitiva prévia da Coordenação-Geral de Material e Patrimônio, da Subsecretaria de Assuntos Administrativos, do Ministério da Saúde, com fulcro no art. 276, § 2º, do Regimento Interno deste Tribunal, foi determinada para que o órgão se pronunciasse, referente ao Pregão SRP 11/2020, acerca da existência de pressupostos para adoção de medida cautelar suspendendo o referido certame ou atos dele decorrentes e acerca dos indícios de irregularidade indicados na instrução, em especial quanto aos seguintes tópicos:
a) a falta de exigência de atestados de capacidade técnica que contemplem a execução de serviços aeromédicos, nos termos da legislação de viação civil e conforme as ações contidas no escopo do Edital e do Termo de Referência, o que possibilita a contratação de empresa sem a devida qualificação, em desacordo com o art. 30, II, da Lei 8.666/1993;
b) o instrumento convocatório está desprovido de demonstração das coordenadas de destino das operações, bem como de indicação de quais pistas são homologadas e autorizadas para a execução do objeto, o que pode prejudicar a formulação das propostas, em contrariedade ao art. 6º, IX, da Lei 8.666/1993;
c) demais informações que julgar necessárias; e
d) designação formal de interlocutor que conheça da matéria para dirimir eventuais dúvidas, informando nome, função/cargo, e-mail e telefone de contato.
4.	A diligência autorizada junto àquela Coordenação-Geral do Ministério da Saúde, com fundamento nos artigos 157 e 187 do Regimento Interno deste Tribunal, por seu turno, foi para que encaminhasse cópia dos seguintes documentos e esclarecimentos:
a) informar se a Secretaria Especial de Saúde Indígena e se cada Distrito Sanitário Especial está coberto contratualmente para os serviços licitados mediante o Pregão SRP 11/2020, detalhando as vigências e valores dos respectivos contratos, e se tais instrumentos admitem prorrogação (incluindo a prorrogação excepcional prevista no art. 57, § 4º, da Lei 8.666/1993) , bem como se os atendimentos prestados estão sendo considerados satisfatórios;
b) elementos que fundamentaram os resultados obtidos na pesquisa de preços descrita nos Estudos Preliminares, considerando-se que o mesmo valor unitário correspondente foi atribuído para cada configuração específica de aeronave em diferentes Distritos; e
c) demais informações que julgar necessárias.
5.	Por meio do Despacho de peça 11, o Relator já conheceu da presente Denúncia.
6.	Promovida a oitiva prévia e diligência quanto às alegações do denunciante e demais questões levantadas por esta Unidade Técnica, passa-se a analisar as respostas apresentadas, tópico a tópico, conforme transcrição/contextualização a seguir. 

	C. Histórico de Comunicações

	Despacho do Relator ou da Secretária (Delegação de Competência) 
	Peça 19
	16/6/2020

	Ofícios Encaminhados pelo TCU

	Ao órgão
	Ofício 29664/2020-TCU/Seproc, de 16/6/2020 (peça 20) - oitiva prévia e diligência 

	Ao órgão
	Ofício 38268/2020-TCU/Seproc, de 21/7/2020 (peça 30) - concessão de prazo adicional

	D. Documentos Apresentados em Resposta à Oitiva

	Pela Unidade Jurisdicionada

	a) Ofício 81/2020/SAA/DISTEC/SAA/SE/MS, de 10/7/2020, da Subsecretaria de Assuntos Administrativos do Ministério da Saúde ao TCU (peças 23 e 28) , que atendeu a primeira parte do diligenciado, indicou interlocutor na forma requerida e apresentou os ofícios da Sesai elencados na sequência (peças 24 e 25) , elaborados com o objetivo de responder à oitiva prévia e à segunda parte da diligência;
b) Ofício 777/2020/SESAI/GAB/SESAI/MS, de 30/6/2020, da Sesai à Coordenação de Análise e Monitoramento de Demandas de Órgãos de Controle - CDOC (peça 24) ;
c) Ofício 855/2020/SESAI/GAB/SESAI/MS, de 9/7/2020, igualmente da Sesai à CDOC (peça 25) ;
d) respostas aos Ofícios Circulares 73/2020/SESAI/GAB/SESAI/MS, de 23/6/2020, e 76/2020/SESAI/GAB/SESAI/MS, de 6/7/2020, dirigidos aos Dsei (peça 26, p. 1-26 e 127-155) , os quais requereram informações sobre as situações dos respectivos contratos para a prestação de serviços de transporte aéreo, de modo a permitir que a SAA/SE/MS atendesse ao requerido no primeiro item da diligência;
e) Mapa comparativo de apuração de preços de horas/voo de aeronaves em cinco configurações (1, 1A, 2, 3 e 4) , nos termos da cotação prévia de mercado, acompanhado da documentação relativa às fontes da pesquisa e do termo de referência do pregão (peça 26, p. 27-126) , de modo a permitir o atendimento ao requerido no segundo item da diligência; e
f) Termo de Referência já mencionado (peça 27) , elaborado em 14/4/2020.

	E. Medida Cautelar - Avaliação dos Pressupostos

	Perigo da Demora

	Há decisão judicial ou administrativa, sem especificação de prazo, para suspender o andamento do processo licitatório ou a contratação?
	Não

	No caso de contratações decorrentes de Registro de Preços:
	A ata de registro de preços decorrente do certame já foi assinada?
	Não

		O contrato decorrente da ata de registro de preços (que, porventura, seja objeto da representação/denúncia) já foi assinado?
	Não se aplica

		A ata de registro de preços decorrente do certame ainda possui saldo que permita novas contratações pelo órgão gerenciador ou por eventuais adesões?
	Não se aplica

	Análise:

	7.	Está configurado o pressuposto do perigo da demora em razão de que a ata de registro de preços decorrente do certame pode vir a ser assinada em breve, assim como as contratações dela originárias, tendo em vista a realização da última sessão pública em 12/8/2020.

	Perigo da Demora Reverso

	O serviço/bem é essencial ao funcionamento das atividades da Unidade Jurisdicionada
	Sim

	A Unidade Jurisdicionada entidade está coberta contratualmente pelo serviço com razoável vigência (há a possibilidade de voltar a fase ou refazer o certame, a depender da consequência da concessão de cautelar no caso concreto) ou admite prorrogação excepcional?
	Não

	Caso haja a possibilidade de manutenção do contrato com a atual prestadora dos serviços, as condições dessa contratação seriam melhores (menor preço e atendimento satisfatório) que o que se está em vias de contratar?
	Não se aplica

	Análise:

	8.	Está configurado o pressuposto do perigo da demora reverso em razão de que os serviços objeto da licitação já estão sendo prestados de maneira emergencial em diversos Dsei, conforme os dados contratuais informados no Ofício 81/2020/SAA/DISTEC/SAA/SE/MS (peça 23) , obtidos nas respostas aos ofícios circulares constantes da peça 26 (p. 1-26 e 127-155) .

	Plausibilidade Jurídica

	A Unidade Jurisdicionada está sujeita aos normativos supostamente infringidos?
	Sim

	Há plausibilidade nas alegações do denunciante ou nas verificações realizadas pela Unidade Técnica?
	Não

	Há indício de sobrepreço ou superfaturamento?
	Não

	Há grave risco de lesão ao erário, inexecução ou execução insatisfatória do objeto?
	Não

	Análise quanto à plausibilidade jurídica e quanto à necessidade de adoção de medida cautelar:

	Item a da oitiva prévia: a falta de exigência de atestados de capacidade técnica que contemplem a execução de serviços aeromédicos, nos termos da legislação de viação civil e conforme as ações contidas no escopo do Edital e do Termo de Referência, o que possibilita a contratação de empresa sem a devida qualificação, em desacordo com o art. 30, II, da Lei 8.666/1993;
Fundamento legal ou jurisprudencial: art. 30, II, da Lei 8.666/1993
Contextualização:
9.	Conforme apontou o Relator no item 10 de sua primeira manifestação nos autos (peça 11, p. 2) , o edital menciona expressamente a utilização de "aeronave ambulância" na prestação de serviços (peça 5, p. 15-16) , tornando-se relevante a elucidação quanto à falta de exigência de atestados de capacidade técnica que contemplem a execução de serviços de transporte de enfermos.
10.	Nesse sentido, no tocante à definição da comprovação de qualificação técnica (peça 5, p. 34-35) , o subitem 9.11.2 do edital exige que se demonstre "aptidão para a prestação dos serviços em características, quantidades e prazos compatíveis com o objeto desta licitação, ou com o item pertinente, mediante a apresentação de atestado (s) fornecido (s) por pessoas jurídicas de direito público ou privado". Na mesma linha de exigência está o subitem 32.4, "d", do Termo de Referência (p. 78-79) , que condensa o contido nos subitens 9.11.2 a 9.11.2.1.1 do instrumento convocatório.
Manifestação da Unidade Jurisdicionada sobre os indícios de irregularidades (peças 23 a 25) :
a) a contratação em tela visa atender às necessidades dos Dsei, unidades vinculadas e subordinadas diretamente à Sesai, responsável pela elaboração do correspondente Termo de Referência, no qual foram definidas as especificações e condições de execução do pretendido objeto. Em razão disso, as questões pontuadas foram submetidas à referida demandante dos serviços, tendo em vista tratar de questões eminentemente técnicas;
b) diante disso, a Sesai emitiu o Ofício nº 777/2020/SESAI/GAB/SESAI/MS (SEI nº 0015514928) , complementado pelo Ofício nº 855/2020/SESAI/GAB/SESAI/MS (SEI nº 0015514928) , pelos quais tece considerações acerca de cada um dos tópicos, em especial, as alíneas "a, b, c e d" do item 31.2 (oitiva prévia) e as alíneas "a e b" do item 31.3 (diligência) da proposta de encaminhamento da instrução (peça 16) ;
c) no referido Ofício 777/2020 (peça 24) , a Sesai manifesta que a exigência de atestados de capacidade técnica que contemplem a execução de serviços aeromédicos poderia ensejar uma exigência complementar à habilitação de potenciais interessados, por isso, tal exigência não pode prosperar, uma vez que importaria em uma indesejável restrição ao caráter competitivo do certame. Nessa linha, a própria Lei Geral de Licitações, em seu art. 30, II, preceitua "ipsis literis": "A documentação relava à habilitação técnica limitar-se-á comprovação de aptidão para desempenho de atividade compatível";
d) no caso concreto, não parece razoável ampliar o patamar de exigências, sobretudo no caso de "aeromédico", que é parcela ínfima da contratação centralizada. Em situação análoga, interessante o Enunciado do Acórdão 1.585/2015-TCU-Plenário (Ministro-Relator André Luís de Carvalho) : 
É irregular a delimitação pelo edital de tipologia específica de obras para fins de comprovação de capacidade técnica de licitante, devendo ser admitida a apresentação de atestados que demonstrem a realização de empreendimentos de natureza similar ao objeto licitado, sob pena de ficar configurada restrição à competividade. 
e) para a execução do contrato proposto, a comprovação, pela licitante, de que realizou serviços satisfatórios de transporte aéreo e que possui as certificações necessárias impostas pela Agência Reguladora setorial se revela razoável e suficiente para garantir um mínimo de aptidão técnica - a qual será continuamente monitorada pelos gestores do contrato. Um excesso de exigências em um momento inaugural poderia ensejar o direcionamento do objeto, por não vislumbrar fundamentação idônea para exigir comprovações técnicas mais específicas, que, aliás, poderiam dificultar a ampla participação de operadores;
f) no também citado Ofício 855/2020 (peça 25) , além de reproduzir essa argumentação, a Sesai manifesta que, paralelo a isso, há de se considerar o Decreto 3.156, de 27 de agosto de 1999, que aponta em seu art. 2º o papel da Sesai dentro do Sistema Único de Saúde: 
Art. 2º Para o cumprimento do disposto no artigo anterior, deverão ser observadas as seguintes diretrizes destinadas à promoção, proteção e recuperação da saúde do índio, objetivando o alcance do equilíbrio bio-psico-social, com o reconhecimento do valor e da complementariedade das práticas da medicina indígena, segundo as peculiaridades de cada comunidade, o perfil epidemiológico e a condição sanitária: (...) 
Parágrafo único. A organização das atividades de atenção à saúde das populações indígenas dar-se-á no âmbito do Sistema Único de Saúde e efetivar-se-á, progressivamente, por intermédio dos Distritos Sanitários Especiais Indígenas, ficando assegurados os serviços de atendimento básico no âmbito das terras indígenas;
g) como consequência lógica, a Sesai faz o primeiro embate às doenças dentro das aldeias e, em casos mais graves, remove os nativos brasileiros para outra instancias do SUS, em âmbito municipal ou estadual. Assim, se houvesse a exigência de atestado de remoção aeromédica, desvirtuaria àquela Secretaria, que teria de atuar em áreas que não são afetas à missão institucional da Secretaria, o que poderia gerar responsabilização, inclusive de improbidade para seus gestores;
h) o transporte aeromédico é definido pela Portaria 2.048, de 5 de novembro de 2002, como: "O transporte aéreo poderá ser indicado, em aeronaves de asa rotava, quando a gravidade do quadro clínico do paciente exigir uma intervenção rápida e as condições de trânsito tornem o transporte terrestre muito demorado, ou em aeronaves de asa fixa, para percorrer grandes distâncias em um intervalo de tempo aceitável, diante das condições clínicas do paciente. A operação deste tipo de transporte deve seguir as normas e legislações específicas vigentes, oriundas do Comando da Aeronáutica através do Departamento de Aviação Civil. Para efeito da atividade médica envolvida no atendimento e transporte aéreo de pacientes, conforme já definido no Capítulo IV deste Regulamento, considera-se que o serviço deve possuir um diretor médico com habilitação mínima compreendendo capacitação em emergência pré-hospitalar, noções básicas de fisiologia de voo e noções de aeronáutica, sendo recomendável habilitação em medicina aeroespacial. O serviço de transporte aeromédico deve estar integrado ao sistema de atendimento pré-hospitalar e à Central de Regulação Médica de Urgências da região e deve ser considerado sempre como modalidade de suporte avançado de vida" - grifo da jurisdicionada;
i) conforme observado no conceito acima, o transporte aeromédico, por apresentar suporte avançado de vida, enquadra-se claramente em média/alta complexidade, o que afastaria a ação da Sesai. Dessa forma, visando à boa técnica e ao bom procedimento, bem como à probidade, além do caráter competitivo (característica principal do certame licitatório) , optou-se pela não exigência de atestado de atividade prévia em transporte aeromédico.
Análise:
11.	Avaliamos que a resposta apresentada é suficiente para afastar os indícios de inadequação de exigência de comprovação de capacidade técnica no edital em exame. 
12.	Conforme o exposto, os serviços de transporte aeromédico são de caráter suplementar e assessórios ao usualmente prestado no âmbito da Sesai, mediante os contratos firmados pelos diferentes distritos. 
13.	Nesse contexto, uma eventual exigência de demonstração de qualificação técnica nos moldes cogitados nas instruções precedentes, de fato, poderia causar imprevisível, desnecessária e indesejável restrição à competitividade do certame. 
Item b da oitiva prévia: o instrumento convocatório está desprovido de demonstração das coordenadas de destino das operações, bem como de indicação de quais pistas são homologadas e autorizadas para a execução do objeto, o que pode prejudicar a formulação das propostas, em contrariedade ao art. 6º, IX, da Lei 8.666/1993;
Fundamento legal ou jurisprudencial: art. 6º, IX, da Lei 8.666/1993
Manifestação da Unidade Jurisdicionada (peças 24 e 25) :
a) faz-se mister registrar, neste particular, que a área demandante se atentou a todos os custos das operações aéreas realizadas no âmbito da saúde indígena, desta forma, quanto ao preço de referência utilizado para a contratação centralizada de horas voo, foi observado que os referidos serviços, objeto da licitação em tela, têm variação regional de preço; exemplo disso, é o combustível aeronáutico (principal custo da operação) ;
b) os custos de combustíveis variam de estado para estado e, ainda, dentro dos estados, de aeroporto para aeroporto. Isso se deve aos custos de impostos que são variados, o transporte para cada aeroporto e, dentro do aeroporto, o custo da área locada pela fornecedora, dado que tudo compõe o preço do litro de combustível e óleo, levando também em consideração a variação do dólar;
c) as operações na saúde indígena são realizadas em locais ermos, sem apoio de abastecimento. Normalmente, as operadoras transportam os combustíveis e deixam em comunidades para abastecerem e, assim, poderem retornar à base operacional (aeroporto com recursos de abastecimento) . Neste caso, o litro de combustível tem um custo mais elevado, pois foi transportado por meio aéreo e logicamente o operador vai agregar estes custos à sua hora de voo. Temos, em nossa logística, helicópteros que ficam isolados e o combustível é transportado por barco ou meio aéreo;
d) outro fator preponderante na logística, que torna mais específica a contratação e, por conseguinte, a diferenciação de valores estimados, é o fato de que localidades de base da saúde indígena se encontram fora dos grandes centros, fazendo com que o operador necessite incluir em seus custos de manutenção traslados para efetuar os serviços periódicos;
e) as aeronaves de asas rotavas possuem custos operacionais totalmente diferentes dos custos de uma aeronave convencional (motor e reação) , todos os insumos são mais elevados na operação de um helicóptero, seja um piloto, mecânico, e principalmente a manutenção e os componentes aeronáuticos;
f) ainda em relação às localidades atendidas, por se tratarem de cidades com pouca população e fora do mercado geral de táxis aéreos, há a incidência no custo da montagem de uma base operacional que, na prática, atenderá tão somente ao contrato;
g) os cálculos baseados em preços de mercado tanto para as manutenções periódicas e overall, combustível, custos de hangaragem, profissionais, instalações, seguro, etc. são viáveis para constituirmos uma base para horas de voo de uma aeronave específica;
h) os destinos serão informados após a emissão de Ordem de Missão pelo Dsei. De posse dessa informação, o comandante da aeronave terá as coordenadas e demais informações da pista em uso na aldeia previamente. A gestão dos contratos e das atividades aéreas serão providenciadas por servidor especialmente designado para tanto e levará em conta uma série de circunstâncias;
i) a Sesai, em parceria com a Funai, está com uma força tarefa nos processos das homologações das pistas. Em princípio, todas as pistas de pouso da saúde indígena estão em condições de operação de asa fixa. O recomendado é realizar contato prévio com o distrito local para saber as condições de operação, haja vista as transformações da mata local. Para a operação de asa rotava, não há restrições, pois todas as aldeias possuem área para operação, incluindo as pistas;
j) cabe assinalar que o Termo de Referência, instrumento anexo do Edital 43/2020, informa as bases operacionais de cada Dsei em que a contratada irá realizar as missões;
k) infere-se que a área demandante da licitação em tela considerou todos os custos que compõem a precificação da hora-voo, em atendimento às missões realizadas no âmbito dos Dsei, conforme apresentado, uma vez que os preços definidos são pertinentes com o executado no ramo de táxi aéreo, não havendo fundamento na ocorrência denunciada;
l) ressalta-se que a Instrução do Comando da Aeronáutica 100-12, em seu item 3.4.1, afirma in verbis: "O piloto em comando, quer esteja manobrando os comandos ou não, será responsável para que a operação se realize de acordo com as Regras do Ar, podendo delas se desviar somente quando absolutamente necessário ao atendimento de exigências de segurança." Ressalta-se ainda o item 5.2 do mesmo instrumento normativo, que "Caberá ao piloto em comando de uma aeronave em voo VFR providenciar sua própria separação em relação a obstáculos e demais aeronaves por meio do uso da visão, exceto no espaço aéreo Classe B, em que a separação entre as aeronaves é de responsabilidade do ATC, devendo, no entanto, ser observado o disposto em 4.2.1";
m) assim, a relação da Sesai com a contratação dos serviços é quando da saúde dos nativos brasileiros transportados e com preço pago (dentro das normas vigentes) à operadora de transporte aéreo, que deve se cercar de todos os cuidados para a melhor execução do serviço de transporte de pessoas e equipamentos necessários à missão institucional daquela Secretaria. Por isso, a gestão dos contratos e das atividades aéreas será providenciada por servidor especialmente designado para tanto e levará em conta uma série de circunstâncias;
n) contudo, infere-se que não há carência de dados e informações acerca das homologações das pistas que impeçam os interessados de construir as suas propostas de preços. A administração, de forma clara e transparente, optou pelo critério de que as empresas forneçam os preços que praticarão "por hora voada" para a execução de ações de transporte e apoio aéreo para o cumprimento das missões institucionais da Sesai. Há, nos termos do edital, dados e informações suficientes para precificação dos serviços definidos no objeto da licitação. As coordenadas das pistas não interferem na precificação da hora-voo, cabendo à contratada somente informações referentes à base operacional em que irá realizar suas missões, informação esta que, conforme já se mencionou, encontra-se no item 2.1.1 do Termo de Referência, instrumento anexo do Edital 43/2020, pois as informações de destino serão prestadas após a assinatura dos contratos diante das demandas que irão surgir por parte dos Dsei;
o) logo, não houve vinculação entre às coordenadas de destino e as pistas que serão utilizadas pela Sesai, pois tais informações somente serão necessárias no momento da prestação dos serviços, não implicando na formulação das propostas.
Análise:
14.	Entendemos que as informações trazidas na manifestação da jurisdicionada explicam satisfatoriamente as razões de que as coordenadas de destino e as pistas que serão utilizadas não influenciam na formulação das propostas, sendo suficiente para tal finalidade a indicação referente à base operacional em que a contratada irá realizar suas missões. Além disso, foi informado que o processo de homologação das pistas se encontra em andamento, e que todas as pistas de pouso da saúde indígena estão em condições de operação de asa fixa. Quanto à operação de aeronaves de asa rotava, o órgão informou não há restrições, já que todas as aldeias possuem área para operação, incluindo as pistas.
15.	Nesse sentido, corrobora essa conclusão o fato de que pelo menos oito diferentes empresas de táxi aéreo conseguiram elaborar suas propostas com os dados do instrumento convocatório (Piquiatuba Taxi Aéreo Ltda.; A. R. T. Taxi Aéreo Ltda.; Maricá Taxi Aéreo Ltda.; Emar Taxi Aéreo Ltda.; Heringer Taxi Aéreo Ltda.; Sagres Taxi Aéreo Ltda.; Voare Taxi Aéreo Ltda.; e Aerotop Taxi Aéreo Ltda.) , conforme se depreende das mensagens referentes ao processamento do pregão (peça 33) .
Item b da diligência autorizada junto àquela Coordenação-Geral do Ministério da Saúde, para que encaminhasse cópia dos seguintes documentos e esclarecimentos: elementos que fundamentaram os resultados obtidos na pesquisa de preços descrita nos Estudos Preliminares, considerando-se que o mesmo valor unitário correspondente foi atribuído para cada configuração específica de aeronave em diferentes Distritos
Manifestação da Unidade Jurisdicionada (peças 23 a 26) :
a) além das explicações contidas nos seus ofícios de resposta, a Sesai também juntou cópia dos seguintes documentos: i) Mapa Comparativo de Preços; ii) Cotação Painel de preços - Monomotor; iii) Cotação Painel de preços - Monomotor II; iv) Cotação Painel de preços - Monomotor III; v) Cotação Painel de preços - Monomotor IV; vi) Cotação Painel de preços - Monomotor V; vii) Cotação Painel de preços - Monomotor VI; viii) Cotação Comprasnet I; ix) Cotação Comprasnet II; x) Cotação Comprasnet III; xi) Contrato Ibama; xii) Contrato Leste Roraima; xiii) Contrato Médio Rio Purus; xiv) Contrato Médio Rio Purus II) ; xv) Contrato Parintins; xvi) Cotação Painel de Preços - Helicóptero I; xvii) Cotação Painel de Preços - Helicóptero II; xviii) Proposta Helimarte Táxi Aéreo; xix) Proposta CTA Táxi Aéreo; xx) Proposta Voare Táxi Aéreo, os quais estão acoplados no arquivo "Documentos comprobatórios da SESAI" (SEI nº 0015696210) , o que  resultou no Mapa comparativo de preços de horas/voo (peça 26) ;
b) os parâmetros utilizados na pesquisa de preços foram os mais diversos possíveis, por se tratar de um serviço com raras contratações semelhantes na esfera pública e ímpar em suas especificidades. Em relação ao previsto nos incisos I a IV do art. 2º da Instrução Normativa 3, de 20 de abril de 2017, foi realizada ampla pesquisa utilizando-se o parâmetro "Painel de preços, contratações similares e pesquisa com fornecedores". Conforme destacado no §1º do referido artigo, os parâmetros poderão ser utilizados de forma combinada ou não, devendo ser priorizados os incisos I e II e demonstrada no processo administrativo a metodologia utilizada para obtenção do preço de referência. Foi realizada pesquisa no sítio  para contratos do Ministério da Saúde e no sítio . Em relação à similaridade da contratação, foram selecionados contratos de prestação de serviços de transporte aéreo, sendo priorizados: "Contratos vigentes no âmbito dos Distritos Sanitários Especiais Indígenas-DSEI";
c) no tocante aos contratos executados no âmbito dos Dsei, os mesmos foram utilizados como parâmetro de pesquisa de preços devido à especificidade dos serviços de horas de voo nas operações realizadas na esfera da Saúde Indígena, o que propicia um valor dissemelhante das demais operações desenvolvidas por táxi aéreo, devido à logística da operação em selva, atuação em pistas em áreas inóspitas e de difícil acesso, o que requer uma logística específica para a execução das missões;
d) os parâmetros utilizados na pesquisa de preços foram os mais abrangentes possíveis, utilizando também pesquisas realizadas no sistema Comprasnet, conforme acostado nos autos do processo SEI 25000.189458/2019-48;
e) com vistas a alcançar um melhor parâmetro de preços na configuração semelhante ao objeto desta licitação, fora inserido nos autos contrato de mesmo serviço pelo Instituto Brasileiro do Meio Ambiente e dos Recursos Naturais Renováveis-Ibama, e incluído na pesquisa de preços, a saber da diferença de operação entre os órgãos;
f) depreende-se que a Sesai utilizou, para elaboração do mapa comparativo de preços, preços obtidos no painel de preços, sistema Comprasnet, contratações similares e pesquisa com fornecedores;
g) salienta-se que o critério utilizado na pesquisa de preços fora o menor preço, representando melhor os preços praticados no mercado de táxi aéreo referente ao valor unitário de horas-voo, havendo diferença mínima entre média, mediana e menor preço;
h) observa-se que a cotação tomou como base empresas que atualmente prestam serviços comparáveis para os Dsei (não sendo adequada a afirmação de objetos diferentes) , sem, contudo, abrir mão da legalidade, uma vez que todo o rito da Lei 10.520/2002 foi observado, o que dá a possibilidade de novos players do mercado se habilitarem como possíveis ganhadores do certame;
i) por fim, os critérios utilizados e a razão dos valores unitários estimados e fixados serem iguais somente no tipo de aeronave, sem observar as regiões e locais de prestação dos serviços, como pontuado no item "b" - 31.3, ou seja, os critérios adotados foram objetivos com base nos orçamentos recebidos pelos fornecedores, bem como na análise dos preços praticados dos contratos vigentes nos Dsei, sendo assim, conforme demonstrado no processo, não se levou em conta a regionalização como base para precificação, sendo o critério utilizado na pesquisa de preço padronizado no mercado de táxi aéreo.
Análise:
16.	Em vista dos elementos apresentados, entendemos que a pesquisa de preços prévia foi satisfatória, tendo sido coletados dados de diversas fontes de contratações públicas, atendendo-se o exigível normativamente.
17.	Sobre o item a)  da diligência, no sentido de "informar se a Secretaria Especial de Saúde Indígena e se cada Distrito Sanitário Especial está coberto contratualmente para os serviços licitados mediante o Pregão SRP 11/2020, detalhando as vigências e valores dos respectivos contratos, e se tais instrumentos admitem prorrogação (incluindo a prorrogação excepcional prevista no art. 57, § 4º, da Lei 8.666/1993) , bem como se os atendimentos prestados estão sendo considerados satisfatórios", sabemos que foi devidamente atendido, visto que permitiu obtermos a conclusão acerca da configuração do pressuposto do perigo da demora reverso, anteriormente descrita nesta instrução.
18.	Está afastado o pressuposto da plausibilidade jurídica uma vez que não restaram subsistentes indícios de irregularidades no processamento do certame em exame.
19.	Feitas essas considerações, propõe-se indeferir o pedido de medida cautelar, uma vez ausente o pressuposto da plausibilidade jurídica, essencial para sua concessão, e por restar caracterizado o perigo da demora reverso.
20.	Além disso, diante do exposto, os elementos constantes dos autos permitem, desde já, a avaliação quanto ao mérito da presente denúncia como improcedente.

	F. Impacto dos Encaminhamentos Propostos

	Haverá impacto relevante na Unidade Jurisdicionada e/ou na sociedade, decorrente dos encaminhamentos propostos?
	Não

	G. Pedido de Ingresso aos Autos, de Informações/Vistas/Cópias, e de Sustentação Oral

	Há pedido de ingresso aos autos?
	Não

	Há pedido de informações/vistas/cópia do processo?
	Não

	Há pedido de sustentação oral?
	Não

	H. Processos Conexos e Apensos

	Há processos conexos noticiando possíveis irregularidades na contratação ora em análise?
	Sim

	Número do TC
	Descrição Sumária
	Estado Atual
	Situação Atual

	TC Processo 025.625/2020-9
	Pedido de impugnação do Pregão 11/2020 por causa de supostos erros na formalização do edital e excesso de exigências que direcionam o certame a poucas empresas, restringindo assim a ampla concorrência e quebrando vários princípios norteadores da licitação tais como os da igualdade, impessoalidade, competitividade, economicidade, entre outros. 
Foi realizada oitiva prévia, ainda pendente de resposta 
	Aberto
	Aguardando pronunciamento do gabinete do Ministro

	Há processos apensos?
	Não

	I. Proposta de Encaminhamento

	21.	Em virtude do exposto, propõe-se:
21.1.	no mérito, com fundamento no art. 276, § 6º, do Regimento Interno deste Tribunal, considerar a presente denúncia improcedente;
21.2.	indeferir o pedido de concessão de medida cautelar formulado pelo denunciante;
21.3.	informar à Coordenação-Geral de Material e Patrimônio, da Subsecretaria de Assuntos Administrativos, do Ministério da Saúde e ao denunciante do acórdão que vier a ser proferido, destacando que o relatório e o voto que fundamentam a deliberação ora encaminhada podem ser acessados por meio do endereço eletrônico www.tcu.gov.br/acordaos; 
21.4.	levantar o sigilo que recai sobre as peças destes autos, à exceção daquelas que contenham informação pessoal do denunciante, nos termos dos arts. 104, § 1º, e 108, parágrafo único, da Resolução-TCU 259/2014; e
21.5.	arquivar os presentes autos, nos termos do art. 250, I, c/c art. 169, V, do Regimento Interno/TCU."

	É o relatório.

não há.

Não atuou.

DENÚNCIA. SUPOSTAS IRREGULARIDADES EM EDITAL. SERVIÇO DE TRANSPORTE AÉREO. INDÍGENAS. OITIVA. DILIGÊNCIA. SERVIÇOS AEROMÉDICOS COMO PARCELA DE MENOR RELEVÂNCIA. INDICAÇÃO DAS BASES OPERACIONAIS. IMPROCEDÊNCIA. ARQUIVAMENTO.

DENÚNCIA (DEN)

Secretaria de Controle Externo de Aquisições Logísticas (Selog).

Cuidam os autos de Denúncia apresentada em face do Pregão Eletrônico para Registro de Preços 11/2020, conduzido pela Coordenação-Geral de Material e Patrimônio, da Subsecretaria de Assuntos Administrativos, do Ministério da Saúde (Uasg 250110) , para contratação de horas de voo de aeronaves (de asas rotativas e asas fixas) , em cinco configurações (01, 1A, 02, 03 e 04) , incluída logística de abastecimento e manutenção, para emprego em missões em apoio à saúde indígena e transporte de cargas, cargas perigosas, transporte de equipamentos, materiais, pessoal, ações supletivas e outras atribuições da Secretaria Especial de Saúde Indígena (Sesai) e Distritos Sanitários Especiais (Dsei) .
O valor estimado da contratação é de R$ 145.946.510,44 (peça 5, p. 82) , estimando-se o total de 40.619 horas anuais, para diversos Dseis. A sessão de abertura das propostas ocorreu em 5/5/2020 e seria retomada em 7/5/2020 (peça 7) , tendo o certame afinal sido revogado (TC, Processo 025.625/2020-9, peça 33) . 
O Denunciante aponta (peça 1) a existência de uma série de supostos vícios no instrumento convocatório, especialmente quanto à ausência de definição objetiva sobre a forma de execução dos serviços (por hora voada, locação de aeronave ou fretamento) , forma de precificação, definições quantitativas de operações diárias, ausência de exigência de atestados quanto à prestação de serviços aeromédicos, definição de destinos e pistas, realização de operações noturnas por aeronaves monomotores em condições de comunicação restritas.
Diante destes apontamentos, requereu, em síntese, que sejam determinadas alterações no edital.
Após examinar a instrução preliminar lançada aos autos pela Selog (peças 8-10) , por meio do Despacho de peça 11, conheci da Denúncia e restituí o feito à unidade técnica, a fim de que se considerasse, em sua análise, a resposta à impugnação constante do ComprasNet, com data de 29/4/2020, às 13:39:49, com teor semelhante à denúncia em epígrafe, que deixou de ser cotejada.
Na sequência, por meio da instrução de peça 16, a Selog retificou a proposta anterior, passando a defender a necessidade de realização de diligência e oitiva prévia em relação aos seguintes questionamentos:
a) falta de exigência de atestados de capacidade técnica que contemplem a execução de serviços aeromédicos, nos termos da legislação de viação civil e conforme as ações contidas no escopo do Edital e do Termo de Referência, o que possibilita a contratação de empresa sem a devida qualificação, em desacordo com o art. 30, II, da Lei 8.666/1993; e
b) instrumento convocatório estaria desprovido de demonstração das coordenadas de destino das operações, bem como de indicação de quais pistas são homologadas e autorizadas para a execução do objeto, o que pode prejudicar a formulação das propostas, em contrariedade ao art. 6º, IX, da Lei 8.666/1993. 
Por meio do Despacho de peça 19, acolhi a proposta instrutória, determinando-se a realização de diligência e oitiva prévia do Ministério da Saúde. 
Brevemente historiado, destaco que concordo com a íntegra da derradeira proposta instrutória (peças 34-36) , incorporando a respectiva análise às minhas razões de decidir.
Ressalto que, em relação ao item 'a' supra, o exame técnico permitiu concluir que a prestação de serviços aeromédicos por meio de "aeronave ambulância" (peça 5, p. 15-16) consiste em aspecto assessório da contratação, o que se coaduna com a jurisprudência desta Corte no sentido de se realizarem exigências habilitatórias limitadas aos aspectos mais relevantes e de valor significativo do serviço contratado (a exemplo do Acórdão 1771/2007-TCU-Plenário, Relator Ministro Raimundo Carreiro) , preservando-se a decisão da Administração quanto à desnecessidade de previsão de requisitos de habilitação para esta parcela dos serviços. De toda forma, no bojo do TC Processo 025.625/2020-9, examina-se a opção pela contratação de ambos os serviços à luz da necessidade ou não de parcelamento do objeto. 
No que se refere ao item 'b' supra, o Denunciante aponta que o edital deveria indicar as coordenadas de destino das operações, bem como as pistas homologadas e autorizadas para a execução do objeto, além das bases operacionais para a prestação do serviço (peça 5, p. 5-12) .   
Após realização da oitiva e diligência, restou assente que o edital indicou as bases operacionais em que a contratada irá realizar suas missões (peça 6) , embora não tenha especificado as coordenadas de destino suscitadas pelo Denunciante. Em acréscimo, aduz a Administração que, a partir do modelo de prestação dos serviços, os destinos seriam informados, com precisão, após a emissão de "Ordem de Missão pelo Dsei, a partir de onde o comandante da aeronave teria as coordenadas e demais informações da pista em uso na aldeia".
A este respeito, vale destacar também a informação de que o processo de homologação das pistas não foi concluído, encontrando-se ainda em andamento, e que, em tese, todas as pistas de pouso de saúde indígena estariam em condições de operação de asa fixa, sendo que todas as aldeias possuiriam área para operação de asas rotativas, incluindo pistas. 
Nesta esteira, ainda que a efetiva competição necessite ser aferida para cada item, destaca-se a apresentação de propostas por oito licitantes (peça 33; peça 34, p. 7) , o que parece infirmar a alegação do denunciante no sentido de que, de modo geral, houve prejuízos à formulação de propostas.
Com efeito, considerando que a discussão quanto à indicação dos locais onde as bases operacionais deveriam ser instaladas concentra-se no TC Processo 025.625/2020-9, acolho a proposta instrutória no sentido de considerar a presente denúncia improcedente, promovendo-se o arquivamento do feito.
Ante o exposto, manifesto-me por que o Tribunal aprove o acórdão que ora submeto à deliberação deste Colegiado.
TCU, Sala das Sessões Ministro Luciano Brandão Alves de Souza, em 10 de fevereiro de 2021.
AUGUSTO SHERMAN CAVALCANTI 
Relator